臺灣高等法院高雄分院刑事判決　　 96年度上更(一)字第108號
上　訴　人
即　被　告　甲○○
指定辯護人　本院公設辯護人　孫妙岑
上列上訴人因傷害致死等案件，不服臺灣高雄地方法院90年度訴
字第2964號中華民國93年2 月27日第一審判決（起訴案號：臺灣
高雄地方法院檢察署90年度偵字第19856 號），提起上訴，經最
高法院發回更審，本院判決如下：
    主  文
上訴駁回。
    事  實
一、甲○○前曾於民國87年間犯賭博罪，經原審法院判處有期徒
    刑6月確定，於88年3月12日執行完畢；緣郭添仁、陳重弘、
    陳建偉（3人業經本院以92年度上訴字第874號分別判處有期
    徒刑9 年、9 年、8 年確定在案）均係高雄縣信鴿協會梓官
    聯合會員工，郭添仁為該協會監察小組組長，負責查報非法
    捕鴿，陳重弘、陳建偉則為該小組組員，於民國90年9 月10
    日下午4 時30分許，郭添仁因接獲電話得知有人疑似非法捕
    抓賽鴿，遂與陳重弘、蔡南照、曾敏豪及時任高雄縣信鴿協
    會梓官聯合會會長之蔡芳輝及其餘不詳姓名之成年者多人合
    計約10餘人，前往高雄縣梓官鄉梓官加油站後方稻田內查看
    （下稱第一現場），而時任高雄縣梓官鄉梓和村之村長陳啟
    安亦經村民通知至第一現場，見正在該處池塘邊捕抓青蛙之
    王建楠、丙○○、乙○○3 人，因誤認稻田內由農夫陳秋明
    為捕抓麻雀而架設之網架，係王建楠、丙○○、乙○○3 人
    為捕抓該協會賽鴿所架設之鳥網，郭添仁、陳重弘、蔡芳輝
    、蔡南照、曾敏豪及其餘不詳姓名之成年人竟共同基於剝奪
    人行動自由及傷害之犯意聯絡，且渠等客觀上能預見以硬物
    往人之身體胸、背部重擊足以致人於死，乃由蔡芳輝、陳重
    弘分持不詳器械各1 支，先控制王建楠、丙○○、乙○○之
    行動自由後，由郭添仁、陳重弘、蔡南照、曾敏豪及其餘在
    場之不詳姓名成年人分持路邊撿拾之圓形及正方形木棍各1
    支，共同輪流毆打王建楠、丙○○、乙○○3 人之胸、背部
    及四肢等部位，逼迫該3 人承認非法捕鴿，以強暴方式而使
    人行無義務之事，致使該3 人不支倒地後，因仍未使王建楠
    、丙○○、乙○○3 人承認非法捕鴿之事實，郭添仁、陳重
    弘及前揭同往之人遂強押該3 人坐上不詳車號、黑色喜美廠
    牌之自用小客車，推由陳重弘持前揭不詳器械1 支，在車上
    控制而剝奪王建楠、丙○○、乙○○3 人之行動自由，由另
    一不詳姓名年籍之人駕車載往附近之梓官聯合會會場（下稱
    第二現場），而陳啟安因勸阻無效後，即離開第一現場。嗣
    於同日下午5 時許，抵達梓官聯合會會場後，蔡芳輝、蔡南
    照、曾敏豪及在第一現場之其餘不詳姓名之人亦同時或隨後
    到場，復陸續加入具共同犯意聯絡之甲○○、陸清復（業已
    死亡，經原審法院以90年度訴字第2964號判決不受理確定在
    案）、陳建偉及其餘不詳姓名之成年者多名（不詳姓名成年
    者先後合計10餘人），再承上開剝奪人行動自由及傷害之犯
    意，且渠等客觀上能預見以硬物繼續往人之身體胸、背部擊
    打足以致人於死，仍在會場內除接續以前揭不詳器械控制王
    建楠、丙○○、乙○○3 人之行動自由外，並輪流以手銬將
    王建楠、丙○○、乙○○反銬在椅子上，再分持協會內之木
    棍、啞鈴、鋁棒及十字鎬木柄等器物，繼續圍毆王建楠、丙
    ○○、乙○○身體胸、背部及其餘各處，強迫承認非法捕鴿
    ，使人行無義務之事，其間剝奪3 人之行動自由共約4 小時
    ，並因而致丙○○全身多處挫傷併左側第8 、9 根肋骨骨折
    、右邊第8 根肋骨骨折及少許血胸；乙○○受有全身多處挫
    傷瘀血併左側第8 至10根肋骨骨折及左側血胸（傷害丙○○
    、乙○○部分，業經丙○○、乙○○在原審撤回告訴）；王
    建楠則受有左手腕瘀傷3 ×2.5 公分；右嘴角擦傷1.1 ×
    0.5 公分、下嘴角瘀傷1.6 ×1.5 公分；，左腳瘀傷15×7
    公分、右腳瘀傷5 ×6 公分、5 ×2.5 公分、4 ×3 公分；
    胸部瘀傷11×10公分、擦傷2 ×2.5 公分、擦瘀傷5 ×3.8
    公分、5 ×5.5 公分、3 ×4 公分；右手臂瘀傷9 ×10公分
    、11 ×9公分；左後背棍棒造成瘀傷平行雙條形：22×中間
    1 公分寬、14×中間1 公分寬、13×中間2 公分寬、背部瘀
    傷全範圍約30×36公分寬；後枕部2 ×0.3 公分裂傷、深
    0.9 公分；左手擦傷2.5 ×0.5 公分、瘀傷15×14公分、11
    ×4 公分、2 ×1.5 公分、左右手臂均有瘀傷；右後小腿瘀
    傷7 ×6 公分、左後小腿22×10公分、左後小腿有骨折現象
    ；右後大腿有瘀傷9 ×8 公分、左後大腿8 ×5 公分；右臀
    部瘀傷6 ×7 公分、左臀部瘀傷9 ×6 、5 ×5 公分；額頭
    擦傷0.8 ×0.5 公分；左腰前部瘀傷平行雙條形：9 ×中間
    2.5 公分；右腰瘀傷5 ×3 公分；左上臂瘀傷5 ×4 公分；
    兩側肋骨多處骨折；左肺有沾黏；左胸腔大量出血120 ＣＣ
    、右胸腔大量出血130 ＣＣ；心包膜外部有大量出血；右側
    橫隔膜有出血；後胸腔嚴重出血；骨盤胸左側出血；上昇主
    動脈周圍出血；心臟前部右心室有挫傷1.2 ×0.8 公分、
    1.6 ×0.5 公分，左、右肺下葉有出血等傷害。至同日晚間
    8 時30 分 許，渠等見王建楠已受創不支，且在甫到場之阿
    蓮鄉信鴿協會會長李添財勸阻下，始行罷手，嗣郭添仁、陳
    重弘、陳建偉及李添財等人於當日晚上9 時8 分將王建楠送
    至岡山空軍醫院急救，再由李添財返回會場將丙○○、乙○
    ○送醫急救。惟王建楠因為胸部及背部遭鈍器傷，導致左側
    血胸（120 西西）、右側血胸（130 西西）、兩側肋膜嚴重
    出血、兩側肋骨多處骨折、肺臟出血及心臟挫傷，最後因胸
    腔內大量出血，造成出血性休克，延至同日晚上9 時40分許
    不治死亡。嗣經警循線先查獲郭添仁、陳重弘、陳建偉3 人
    ，並至梓官信鴿聯合會搜索並扣得鋁棒1 支、圓形及正方形
    木棍各1 支等物，並於90年9 月底、10月初陸續循線查獲蔡
    芳輝、甲○○、蔡南照、曾敏豪等人。
二、案經乙○○、丙○○告訴及高雄縣警察局岡山分局移送台灣
    高雄地方法院檢察署檢察官偵查起訴。
    理  由
壹、程序方面：
    按刑事訴訟法第159條之5明定：「被告以外之人於審判外之
    陳述，雖不符前四條之規定，而經當事人於審判程序同意作
    為證據，法院審酌該言詞陳述或書面陳述作成時之情況，認
    為適當者，亦得為證據。」、「當事人、代理人或辯護人於
    法院調查證據時，知有第159 條第1 項不得為證據之情形，
    而未於言詞辯論終結前聲明異議者，視為有前項之同意。」
    ，其立法理由在於傳聞證據未經當事人之反對詰問予以核實
    ，乃排斥其證據能力。惟當事人如放棄對原供述人之反對詰
    問權，於審判程序表示同意該等傳聞證據可作為證據，此時
    ，法院除認該傳聞證據欠缺適當性外，自可承認其證據能力
    。又當事人、代理人或辯護人於調查證據時，知有刑事訴訟
    法第159 條第1 項不得為證據之情形，卻表示「對於證據調
    查無異議」、「沒有意見」等意思，而未於言詞辯論終結前
    聲明異議者，應視為已有將該等傳聞證據採為證據之同意。
    經查：本案被告甲○○經本院合法傳喚未到庭，然其於原審
    、本院前審審判期日，以及其辯護人於本院審理中，對本案
    之所有證據均表示對證據能力不爭執，僅對證據之證明力有
    所爭執，復於審判期日就本院一一提示之證據於言詞辯論終
    結前，均未就所調查之證據主張有刑事訴訟法第159 條第1
    項不得為證據之情形，本院審酌該書面陳述作成時之情況，
    並無不法之情事，認為適當，是參照上開說明要旨，上開書
    面陳述證據，均有證據能力，合先敘明。
貳、實體方面：
一、上訴人即被告甲○○（下稱被告）經本院合法傳喚未到庭，
    惟據被告於原審、本院前審時均否認有何犯行，辯稱：90年
    9 月10日案發當天我並未到第一現場以及第二現場，當天我
    是到高雄市○○路之遠東百貨公司與張英月見面，持向他人
    借來之支票號碼為ＦＡ0000000 號，發票日為90年12月10日
    ，發票金額為新台幣（下同）18萬元之支票1 張向張英月借
    款18萬元，並且與張英月一起至藍色狂想曲餐廳用餐，一直
    到當天晚上9 點左右，才離開高雄市，案發時伊不在現場云
    云。
二、經查：
(一)被害人王建楠及告訴人丙○○、乙○○3 人係至稻田內之池
    塘邊捕抓青蛙，附近農田之網架係農夫陳秋明為捕抓麻雀而
    架設之鳥網，非王建楠、丙○○、乙○○3 人所架設等情，
    業據證人即告訴人丙○○、乙○○分別於原審審理時結證明
    確，核與證人陳秋明於警訊中所證稱：本件案發地點之稻田
    係黃慶國所有，由我管理、耕種，我為避免麻雀啄食稻穗，
    遂於8月底在稻田內及四周架設捕鳥網15面等語相符（警卷
    第37頁），且在第一現場之稻田內，確有告訴人丙○○等3
    人捕抓青蛙用之手電筒、長柄鐮刀各2支、黃色飼料袋1個及
    青蛙釣竿2把，並扣案可憑，復有案發現場之稻田照片7張在
    卷可佐（警卷第136-140 頁），足見告訴人丙○○、乙○○
    及被害人王建楠係於案發地點捕抓青蛙無訛。
(二)被害人王建楠、告訴人乙○○、丙○○等3人，於90年9月10
    日下午4 時30分許，在第一現場，係遭共犯蔡芳輝、蔡南照
    、曾敏豪、郭添仁、陳重弘暨其餘姓名不詳成年者合計10餘
    人，以疑似槍枝之不詳器械2 支控制行動自由後，並遭毆打
    胸、背部及四肢致不支倒地，復因尚未承認捕鴿，乃於同日
    下午5 時許，又遭強押至第二現場，接續為被告甲○○、共
    犯蔡芳輝、蔡南照、曾敏豪、郭添仁、陳重弘、陳建偉及其
    餘不詳姓名成年者合計約20餘人，控制其等行動自由，為使
    3 人承認捕鴿，並輪流遭其等分別以木棍、鋁棒、啞鈴及十
    字鎬木柄等物圍毆等事實，業據證人即告訴人乙○○迭於警
    詢、偵訊、原審、本院前審審理中（見警卷第32頁、偵卷第
    86-91 頁、90年訴字第2522號卷第57頁、原審卷一第112 頁
    、原審卷二第16至19、43-45 、214-217 頁；本院上訴卷第
    59-60 頁）、證人即告訴人丙○○於偵訊、原審及本院前審
    審理中（見90年9 月30日警卷第6-7 頁之偵訊筆錄，90年10
    月4 日警卷第10頁之偵訊筆錄、偵卷第86-91 頁、90年訴字
    第2522號卷第57、67頁、原審卷一第112 頁、原審卷二第16
    至19、43-45 、216-217 頁、本院上訴卷第60-61 頁）結證
    明確，而告訴人丙○○、乙○○受有如事實欄所示之傷勢等
    情，有國立成功大學醫學院附設醫院診斷證明書2 紙（警卷
    第12、33頁）在卷可稽；又被害人王建楠確係因本件事故，
    受有前開事實所述傷勢，經送醫急救，惟因胸部及背部遭鈍
    器傷，導致左側血胸（120 西西）、右側血胸（130 西西）
    、兩側肋膜嚴重出血、兩側肋骨多處骨折、肺臟出血及心臟
    挫傷，最後因胸腔內大量出血，造成出血性休克，延至同日
    晚上9 時40分許不治死亡一節，業經台灣高雄地方法院檢察
    署檢察官督同法醫師解剖、相驗及複驗明確，並製有相驗屍
    體證明書、初驗屍體相片27張及高雄縣政府警察局刑警隊鑑
    識組刑案現場勘查報告表在卷足憑（警卷第135 、145-158
    頁），其等3 人傷勢遍佈全身，且傷勢嚴重，足見應係多數
    人共同圍毆始行造成之傷勢無訛。
(三)又共犯郭添仁、陳重弘、陳建偉、蔡南照、曾敏豪等人涉犯
    本件妨害自由及傷害致死犯行，業經檢察官另案提起公訴，
    並經原審法院以90年度訴字第2522號、第2964號分別判處郭
    添仁有期徒刑9年、陳重弘有期徒刑9年、陳建偉有期徒刑8
    年6月、蔡南照有期徒刑9年、曾敏豪有期徒刑8 年，上訴後
    嗣經本院以92年度上訴字第874 號撤銷原判決（共犯郭添仁
    、陳重弘、陳建偉部分），分別判處9年、9年及8 年確定，
    共犯蔡南照、曾敏豪部分，則經本院以92年度上訴字第2223
    號判處上訴駁回確定等情，有臺灣高雄地方法院檢察署檢察
    官90年度偵字第19856 號起訴書、台灣高雄地方法院90年訴
    字第2522號、第2964號及本院92年度上訴字第874號、第222
    3 號判決影本等附卷可稽，此外，並有鋁棒1支、木棍2支等
    物扣案可稽，是上開事實，堪予認定。另告訴人乙○○、丙
    ○○雖均指訴：共犯蔡芳輝等人係以2支槍枝控制渠等3人之
    自由云云，然該類似槍枝之器械2 支因未扣案，無從鑑定是
    否為槍砲彈藥刀械管制條例所列管之槍枝，亦無從鑑定是否
    具有殺傷力，僅得認定為類似槍枝之不明器械，附此敘明。
(四)被告雖否認在場，並舉證人張英月為證。然查，告訴人丙○
    ○於90年10月4 日警詢中已指認被告手持啞鈴毆打其等3 人
    ；再於90年10月6 日偵查中仍指認被告係以啞鈴毆打其等3
    人，並明白證稱：被告當天只有出現在第二現場，第一現場
    並未出現等語；另於91年4 月12日、91年6 月25日原審法院
    90 年 度訴字第2522號另案審理中，仍堅認被告甲○○當天
    確實有出現在第二現場，並持啞鈴毆打其等3 人；又於本案
    91年5 月7 日、91年12月26日、92年1 月16日、92年8 月28
    日原審及93年7 月13日本院前審審理中均始終指認被告係在
    案發當日，確實出現在第二現場，並持啞鈴毆打其等3 人，
    一致無訛。而告訴人乙○○於90年10月3 日警詢中亦明確指
    認被告在案發當日有參與毆打伊及告訴人丙○○、被害人王
    建楠之犯行；復於90年10月6 日偵查中仍指認被告係以啞鈴
    毆打其等3 人，並亦明確證稱：被告當天只有出現在第二現
    場，第一現場並未出現等語；再於本案91年5 月7 日、91年
    12月26日、92年1 月16日、92年8 月28日原審法院以及93年
    7 月13日本院前審審理中，亦始終一致指認被告在案發當日
    ，確實出現在第二現場，並持啞鈴毆打其等3 人；且於92年
    1 月16日時另證稱：甲○○在第二現場一直待到證人李添財
    到達第二現場時，仍在場等語。由告訴人丙○○、乙○○二
    人上開指訴自警詢、偵訊、原審、至本院前審審理中前後始
    終一致，且二人所述部分，又互核相符，並無前後不一或互
    相矛盾之處，是告訴人丙○○、乙○○2 人此部分之指訴應
    係可採。至證人張英月雖於原審法院92年1 月16日審理中證
    稱：我在90年9 月10日17時30分許與被告相約在高雄市見面
    ，於18時30分許一起至高雄市○○路之藍色狂想曲餐廳用餐
    ，被告至當天晚上20時、21時許才離開；而被告當天有拿系
    爭支票向其調現云云；惟查：(1)證人張英月於同日審理中另
    證稱：90年9 月10日前幾天，因被告打電話與我聯絡要換票
    ，因為支票原本之票載發票日係90年12月17日，但我不同意
    ，並向被告表示要改成12月10日，所以可以很清楚記得這件
    事云云，然被告於原審93年2 月3 日審理中明確供稱：系爭
    支票之發票日期之所以會更改，是因為借我支票之人說只要
    借支票3 個月，所以才會將系爭支票之發票日期從90年12月
    17 日 改成90年12月10日，且我在到遠東百貨之前，在家中
    即將日期改好等情，顯見證人張英月與被告對於支票之票載
    發票日日期為何更改乙節，所述並非一致，是渠等所述是否
    可採，已非無疑；(2)又證人張英月雖證稱：90年9 月10日當
    天是要與被告換票云云，惟被告於原審93年2 月3 日審理中
    係供稱當天是要持票向證人張英月調現，並由張英月拿18萬
    元之現金給我，始終未提及是要持票與證人張英月換票之事
    ，顯見彼此所述並非一致，更足見90年9 月10日當天被告是
    否有與證人張英月相約見面並持票調現一事，亦非無疑。(3)
    再對於系爭支票影本之來源，經原審法院於92年1 月16日審
    理中質諸證人張英月，張英月證稱：在我知道本案發生後，
    我將系爭支票在提示前拿去影印云云；又對於為何證人張英
    月會將系爭支票拿去影印乙節，證人張英月於同日審理中復
    證稱：是為了證明被告在90年9 月10日當日有向我借款云云
    ；另對於為何會想到將系爭支票影印用作被告向證人張英月
    借款之證明，證人張英月另證稱：是事情發生後，被告告訴
    我，我就想到將支票影印來證明被告有向我借款云云；惟對
    於系爭支票係經過那家銀行提示兌現，證人張英月於同日審
    理中卻證稱：不記得云云。則相對於證人張英月作證時，證
    人張英月將系爭支票提示兌現之時間，顯較證人張英月將系
    爭支票拿去影印之時間為近，然證人張英月竟可清楚記得在
    系爭支票提示前，因被告告知本案之故，所以其將系爭支票
    拿去影印之時間較久遠之事，惟卻無法記得距離作證時間較
    近之透過那家銀行提示兌現乙節，實與常情有違，則被告是
    否有持票向證人張英月借款一事，更屬有疑；(4)此外，系爭
    支票影本1 紙係在92年1 月16日原審法院審理中，由被告之
    辯護人當庭交付與證人張英月，再由證人張英月庭呈，有原
    審法院92年1 月16日之筆錄可按，則果系爭支票影本1 紙確
    係證人張英月在90年間即影印持有，準備用以證明被告在90
    年9 月10日有向其借款一事，何以在原審審理中，竟係由被
    告之辯護人將系爭支票之影本交付與證人張英月，再由證人
    張英月庭呈？(5)另觀諸被告自90年9 月25日警詢中，到90年
    11 月6日檢察官偵訊時，至原審91年3 月12日、91年4 月12
    日、91年5 月7 日審理中之供述，均未提及有系爭支票一事
    ，則若被告於90年9 月10日確實有持系爭持票向證人張英月
    調現而有不在場証明，則何以在上開警詢、偵查及原審審理
    中均未提及而遲至91年12月26日始由被告之辯護人提出調查
    證據聲請狀，聲請傳喚證人張英月，證明被告在90年9 月10
    日17時許有至高雄市持支票向證人張英月調現一事？故證人
    張英月之證詞，尚不足以作為有利於被告之認定；則被告辯
    稱案發當天其係到高雄市○○路之遠東百貨，與證人張英月
    見面，持支票向張英月借款18萬元，並且與張英月一起至藍
    色狂想曲餐廳用餐，一直到當天晚上9 點左右，才離開高雄
    市云云，顯無足採，其虛偽製造不在場証明，更足以認定其
    案發當時確實有在場參與上開犯行。
三、綜上所述，告訴人乙○○、丙○○上開所述，應係屬實，被
    告上開之辯解不足採信，被告確有參與本件犯行之事實，已
    臻明確，犯行堪以認定。
四、按刑法第277條第2項傷害致人於死罪，係因犯傷害罪致發生
    一定結果所為加重其刑之規定，而加重結果犯既以行為人「
    能預見」其結果之發生為要件，而所謂「能預見」乃指客觀
    情形而言，與主觀上有無預見之情形不同。刑法上傷害致死
    罪係結果犯，如多數人下手毆打，本有犯意之聯絡，自應同
    負責任，最高法院47年台上字第920 號判例參照；本件被告
    甲○○與共犯蔡芳輝、蔡南照、曾敏豪、陸清復、郭添仁、
    陳重弘、陳建偉及其餘不詳姓名成年者多人，因誤認被害人
    王建楠、告訴人乙○○、丙○○3 人非法捕鴿，於上開時、
    地剝奪被害人王建楠及告訴人丙○○、乙○○之行動自由，
    並分持木棍或徒手輪流毆打3 人之胸、背部及四肢等部位之
    事實，已如前述，故被告甲○○與共犯蔡芳輝、蔡南照、曾
    敏豪、陸清復、郭添仁、陳重弘、陳建偉與其餘不詳姓名成
    年者多人，應係誤認被害人王建楠、告訴人乙○○、丙○○
    等人非法捕鴿，為報復而動用私刑及逼迫其等承認非法捕鴿
    ，互相利用他人之行為而達共同之目的，其等就剝奪行動自
    由及傷害部分，均有犯意之聯絡及行為之分擔。被告甲○○
    與共犯蔡芳輝、蔡南照、曾敏豪、陸清復等人毆打告訴人或
    被害人，雖主觀上僅有傷害之犯意，惟胸部及背部為人身之
    要害，以木棍、啞鈴及鋁棒等質地堅硬之物品猛力撞擊人之
    胸部及其餘部位，對人之身體足以造成傷害，並有發生死亡
    結果之可能，被告甲○○與上述共犯對此結果，在客觀情形
    上不能謂無預見，然仍輪流毆打被害人胸、背部等部位，造
    成被害人王建楠胸部及背部遭鈍器傷，導致左側血胸（120
    西西）、右側血胸（130 西西）、兩側肋膜嚴重出血、兩側
    肋骨多處骨折、肺臟出血及心臟挫傷，最後因胸腔內大量出
    血，造成出血性休克不治死亡，是被告甲○○與其餘共犯間
    之共同傷害行為與被害人王建楠死亡結果間，具有相當因果
    關係，自均應同負加重結果之責任。從而，被害人王建楠死
    亡之結果確係因被告甲○○與共犯蔡芳輝等多人共同行為所
    致，無論被害人係致死於何人所加之傷害，在共犯間自均應
    負全部之責，並無分別被害人何部分之傷究係孰人下手之必
    要。又按，共同正犯之意思聯絡，不限於事前有所協議，其
    於行為當時，基於相互之認識，以共同犯罪之意思參與者，
    亦無礙於共同正犯之成立，本件被告甲○○與共犯陸清復、
    陳建偉等人於信鴿協會會場處，始基於共同犯罪之意思而接
    續參與，應無礙於其共同正犯之成立，自不待言。
五、被告行為後，刑法已於94年2月2日修正公布，並於95年7月1
    日施行，修正後第2條第1項規定：「行為後法律有變更者，
    適用行為時之法律。但行為後之法律有利於行為人者，適用
    最有利於行為人之法律。」此項修正乃為符合刑法第1條罪
    刑法定主義之要求，貫徹法律禁止溯及既往原則，屬規範行
    為後法律變更所生新舊法律比較適用之準據法，無比較新舊
    法之問題，應逕適用修正後刑法決定新舊法之適用，先予敘
    明。又關於刑法修正後之新舊法比較，應就罪刑有關之一切
    情形，綜其全部罪刑之結果而為比較，最高法院95年5 月23
    日著有95年度第8次刑庭會議決議可參。
（一）按修正後刑法第28條關於成立共同正犯之標準，將原來共
      同正犯之共同「實施」犯罪，改為共同「實行」犯罪，剔
      除完全未參與犯罪相關行為之實行的「陰謀共同正犯」及
      「預備共同正犯」，本件被告屬於實行正犯，關於上開共
      同正犯之條文用語之修正，並不影響本件之論罪科刑，不
      生新舊法比較適用之問題，應適用裁判時法。最高法院95
      年9 月14日第5 次刑事庭臨時庭長會議決議在案，是以本
      件關於共同正犯部分之條文，應引用裁判時刑法第28條。
（二）有關想像競合犯之規定，修正後刑法第55條除規定「從一
      重處斷」外，並增列但書：「但不得科以較輕罪名所定最
      輕本刑以下之刑」，該但書之規定，係科刑之限制，為法
      理之明文化，非屬法律之變更，自無庸依修正後刑法第2
      條第1 項之規定為新舊法比較適用，故被告以一行為同時
      妨害王建楠、乙○○、丙○○等3 人自由之想像競合犯關
      係，無比較適用新舊法之餘地。
（三）修正後之刑法刪除第55條關於牽連犯之規定。本件被告就
      上揭妨害自由、傷害致人於死之罪具有牽連犯之關係，依
      修正前即行為時之規定，應從一重之傷害致人於死之罪處
      斷；依修正後之刑法既已刪除牽連犯之規定，則所犯上述
      各罪應依數罪併罰之規定分論併罰。比較新、舊法之規定
      ，修正後之規定並非較有利於被告。
（四）被告有如事實欄所述之犯罪科刑執行完畢情形，其受有期
      徒刑執行完畢後，於5 年內故意再犯有期徒刑以上之本罪
      。新刑法第47條第1 項雖將舊刑法修正限制為受徒刑之執
      行完畢，或一部之執行而赦免後，5 年以內「故意」再犯
      有期徒刑以上之罪者，始成立累犯。但上述新舊法之規定
      ，對於本件被告「故意」犯罪，並無所謂「有利或不利」
      之情形，應無適用修正後刑法第2 條第1 項之規定比較新
      舊法適用之必要，累犯部分仍應適用裁判時之法律即修正
      後刑法第47條第1 項之規定。
（五）本件被告所犯之罪，其法定刑中得併科罰金刑，而被告行
      為後，94年2月2日修正公布之刑法業於95年7月1日施行，
      其中刑法第33條第5 款關於主刑罰金已修正為：「罰金：
      新台幣1 千元以上，以百元計算。」與修正前之規定相較
      ，修正後關於罰金刑之法定範圍顯已提高，故以行為時之
      規定較有利於被告2人。
（六）本件依刑法第2條第1項前段之規定，整體觀察綜合比較之
      結果，應適用行為時之法律，對被告較為有利。
六、核被告甲○○所為，係犯刑法第277條第2項前段之傷害人之
    身體因而致人於死罪及第302條第1項之剝奪他人行動自由罪
    。又刑法第302 條之妨害自由罪，係妨害他人自由之概括規
    定，故行為人具有一定目的，以非法方法剝奪人之行動自由
    ，除法律別有處罰較重之規定，應適用各該規定處斷外，如
    以使人行無義務之事或妨害人行使權利為目的，而其強暴脅
    迫復已達於剝奪人行動自由之程度，即祇成立本罪，不應再
    依同法第304 條論處，本件被告甲○○與共犯蔡芳輝、蔡南
    照、曾敏豪、郭添仁、陳重弘、陳建偉等人於控制被害人行
    動自由之過程中，雖有數度強逼告訴人或被害人承認非法竊
    鴿之舉動，亦不另構成強制罪，附此敘明。被告甲○○與蔡
    芳輝、蔡南照、曾敏豪、陸清復、郭添仁、陳重弘、陳建偉
    及其餘不詳姓名成年者10餘人（合計20餘人），就上開犯行
    具有犯意之連絡及行為之分擔，均為共同正犯。被告甲○○
    與其餘共犯等多人以一行為同時妨害王建楠及乙○○、丙○
    ○等3 人之行動自由，為同種想像競合犯，應論以一罪。又
    被告上開所犯傷害致死罪與剝奪他人行動自由罪間，有方法
    結果之牽連關係，應從一重依刑法第277 條第2 項前段之傷
    害人之身體因而致人於死罪處斷；又被告甲○○前曾於87年
    間犯賭博罪，經原審法院判處有期徒刑6 月確定，於88年3
    月12日執行完畢，此有臺灣高等法院被告全國前案紀錄表附
    卷足憑，其於有期徒刑執行完畢後5 年內，再犯本件有期徒
    刑以上之罪，為累犯，應依法加重其有期徒刑之法定刑，無
    期徒刑部分則依法不得加重。
七、公訴意旨另以：被告與同案被告蔡芳輝、蔡南照、曾敏豪與
    其餘不詳姓名之信鴿協會員工、會員等約10餘人，於90年9
    月10日下午4 時許，共同基於傷害之犯意聯絡，在前揭第一
    現場出手毆打告訴人丙○○、乙○○，並於同日下午5 時許
    ，在第二現場，再承上開傷害之犯意，並加入10餘名不詳姓
    名之信鴿協會員工、會員等共約20餘人，持木棍繼續圍毆丙
    ○○、乙○○，因而致丙○○全身多處挫傷併左側第8、9根
    肋骨骨折、右邊第8 根肋骨骨折並少許血胸；乙○○則受有
    全身多處挫傷瘀血併左側第8 至10根肋骨骨折及左側血胸，
    是認被告甲○○另涉有刑法第277 條第1 項之傷害罪嫌；惟
    按告訴乃論之罪，告訴人於第一審辯論終結前，得撤回其告
    訴；又告訴經撤回者，法院應諭知不受理之判決，刑事訴訟
    法第238 條第1 項，及第303 條第3 款定有明文，本件被告
    甲○○因傷害案件，經檢察官提起公訴，認被告甲○○此部
    分係犯刑法第277 條第1 項之傷害罪，依同法第287 條前段
    之規定，須告訴乃論，茲據告訴人丙○○、乙○○於原審審
    理中均聲請撤回其告訴，本應就此部分諭知不受理判決，惟
    公訴人認此部分與前述科刑部分有裁判上一罪關係，爰不另
    為不受理判決之諭知。
八、原審因而適用刑法第28條、第277條第2項前段、第302條第1
    項、第55條、第47條（修正後應引第47條第1 項），（修正
    前）罰金罰鍰提高標準條例第1 條前段之規定，並審酌被告
    甲○○與共犯蔡芳輝、蔡南照、曾敏豪等人僅因誤認被害人
    王建楠等非法捕鴿，竟萌妨害自由及傷害之動機，持續剝奪
    其等3人之行動自由長達約4小時，其間並接續輪流以啞鈴、
    木棍等物毆打王建楠、乙○○、丙○○等人身體各處，手段
    殘忍，並終致被害人王建楠死亡，造成無可挽救之遺憾，使
    被害人王建楠家屬痛失至親，迄今尚未與被害人王建楠家屬
    達成民事和解，不宜輕縱，然念其已與告訴人丙○○、乙○
    ○達成民事和解及其他一切情狀，量處有期徒刑8年6月，並
    說明公訴人雖具體求刑有期徒刑10年，惟未斟酌被告已與被
    害人乙○○、丙○○和解及被告並非本件主謀，情節較輕等
    情，因認求刑尚嫌過重；以及扣案之鋁棒1支、木棍2支及未
    扣案之十字鎬木柄、啞鈴、手銬及不詳器械2 支等物，被告
    均否認為其所有，復查無證據證明係其餘共犯所有，因非被
    告或其餘共犯所有，爰均不予以宣告沒收。並於理由欄併予
    敘明傷害告訴人丙○○、乙○○之部分不另為不受理諭知之
    說明；其認事用法，均無不合，量刑亦屬適當，被告甲○○
    上訴意旨，仍執陳詞，否認犯罪，指摘原判決不當，並無理
    由，應予駁回。又被告行為後，刑法於94年2 月2 日修正公
    布，並於95年7 月1 日施行，原審雖未及比較新舊法，然因
    原審逕行適用行為時法，其結果並無不同，對判決不生影響
    ，本院就此毋庸撤銷改判，併此說明。
九、被告甲○○經合法傳喚，無正當理由未到庭，爰不待其陳述
    逕行判決。
據上論斷，應依刑事訴訟法第368條、第371條，判決如主文。
本案經檢察官姜麗儒到庭執行職務。
中　　華　　民　　國　　96　　年　　7　　月　　4　　日
                  刑事第八庭    審判長法  官  李炫德
                                      法  官  蔡國卿
                                      法  官  簡志瑩
以上正本證明與原本無異。
如不服本判決應於收受本判決後10日內向本院提出上訴書狀，其
未敘述上訴理由者，並得於提起上訴後10日內向本院補提理由書
狀（均須按他造當事人之人數附繕本）「切勿逕送上級法院」。
中　　華　　民　　國　　96　　年　　7　　月　　4　　日
　　　　　　　　　　　　　　　　　　　書記官  白  蘭
附錄本件判決論罪科刑法條：
中華民國刑法第277條第2項
傷害人之身體或健康者，處3 年以下有期徒刑、拘役或1 千元以
下罰金。
犯前項之罪因而致人於死者，處無期徒刑或7 年以上有期徒刑；
致重傷者，處3 年以上10年以下有期徒刑。
中華民國刑法第302條第1項
私行拘禁或以其他非法方法，剝奪人之行動自由者，處5 年以下
有期徒刑、拘役或3 百元以下罰金。
因而致人於死者，處無期徒刑或7 年以上有期徒刑，致重傷者，
處3 年以上10年以下有期徒刑。
第1 項之未遂犯罰之。
